【裁判字號】    92,訴,730
【裁判日期】    920723
【裁判案由】    偽造文書等
【裁判全文】
臺灣臺南地方法院刑事判決                          九十二年度訴字第七三號
    公  訴  人  臺灣台南地方法院檢察署檢察官
    被      告  乙○○
右列被告因變造文書案件，經檢察官提起公訴（九十二年度偵字第六一五七號），本
院判決如左：
    主  文
乙○○連續行使偽造私文書，足以生損害於他人，處有期徒刑捌月。
    事  實
一、乙○○於民國八十九年四月二十五日，在臺南縣歸仁鄉○○村○○路○段一四五
    巷二○○號住處，召集如附表所示之互助會，約定採內標制，乙○○明知李唐碩
    、林英傑、陳建元、張益盛、王聘昌、陳獻璋（互助會單上誤載為陳憲璋）、游
    金山、周明漢等八人並未參加如附表所示互助會，竟仍將李唐碩等人列於會簿之
    上，使甲○○等其他會員誤以為李唐碩等人亦參加該互助會。其後，乙○○因需
    要用錢，竟基於概括犯意，意圖為自己不法之所有，連續於不詳時間，在上址以
    填寫利息及偽造如附表所示李唐碩等八人署押之方式，偽造標單之準私文書十紙
    （李唐碩、張益盛各二會），偽造完成後，復持以行使，以李唐碩等人名義冒標
    互助會款，使甲○○等活會會員陷於錯誤而交付活會會款，足生損害於李唐碩等
    人及如附表所示互助會之活會會員。嗣於九十年八月二十五日，乙○○宣佈倒會
    ，甲○○按乙○○所提供之互助會名單訪查後始知悉上情。
二、案經甲○○訴請台灣台南地方法院檢察署檢察官偵查起訴。
    理  由
一、右揭事實，業據被告乙○○於偵審中坦承不諱，核與告訴人甲○○指訴情節相符
    ，且經證人李唐碩、林英傑、陳建元、張益盛、王聘昌、陳獻璋、游金山、周明
    漢等人於偵查中證述明確，並有如附表所示之會單一紙附卷可稽，足徵被告自白
    與事實相符。本件事證明確，被告犯行應可認定。
二、按我國民間互助會，係由會首招募會員參加所組成，每於標會時，通常由欲標取
    會款之會員，在空白紙條上，或僅書立其姓名、綽號及數字者，甚或祗書寫數字
    而未書立其姓名、綽號，另以上開言詞等方法表示係何會員所出具者，則依習慣
    或特約均足以辨明係該會員以所書數字為標息金額參加競標之標單，自應以私文
    書論（最高法院八十九年度台上字第一三一九號判決參照）；再互助會標單，因
    僅記載姓名及一定之金額，如徒憑該標單之內容觀之，殊不能明瞭其用意何在，
    必須依習慣或特約，始足以表示該金額係標取會款之利息，該姓名係標取會款之
    會員，而足以表示一定用意之證明，故該標單並非刑法第二百十條之私文書，而
    係同法第二百二十條、第二百十條（修正前）以文書論之私文書。冒用他人名義
    在標單上書寫姓名及所出利息之行為，依民間互助會之習慣，除表示標會之會員
    外，另表示該名義人願出所書之利息金額標取會款，並非單純之只為投標會員之
    識別，故於標單上冒簽他人姓名，乃表示投標名義人簽名之意思，應認係偽造他
    人之署押（最高法院八十七年度台非字第一二號判決參照）。被告偽造標單以詐
    取活會會員之互助會款，核其所為，係犯刑法刑法第二百十六條、第二百十條、
    第二百二十條第一項之行使偽造準私文書罪，及同法第三百三十九條第一項之詐
    欺取財罪。被告於標單上偽造署押係偽造準私文書之階段行為；又偽造準私文書
    之低度行為應為行使偽造準私文書之高度行為所吸收，均不另論罪。又被告每次
    冒標時，以一個詐欺行為，同時向告訴人等多名活會會員多人詐欺會款，係以一
    行為觸犯數個相同之詐欺罪名，為想像競合犯，應依刑法第五十五條前段之規定
    從一重處斷。再被告先後多次行使偽造準私文書及詐欺取財犯行，時間緊接，罪
    名與犯罪構成要件相同，均顯係基於概括犯意為之，應分別依連續犯之規定論以
    一罪，並各加重其刑。又被告所犯行使偽造準私文書罪與詐欺取財罪間，有方法
    結果之牽連關係，為牽連犯，應依刑法第五十五條後段規定，從一重之行使偽造
    準私文書罪處斷。爰審酌被告並無前科紀錄，品行尚佳、因需款周轉，竟恣意詐
    取他人會款、所欲詐取之金額甚多，犯罪所生之危害非小及其犯罪後坦承犯行，
    惟尚未與告訴人成立民事和解等一切情狀，量處如主文所示之刑示懲。
三、另被告偽造之標單已不存在，爰不為沒收（署押）之諭知，附此敘明。
四、據上論斷，應依刑事訴訟法第二百九十九條第一項前段，刑法第五十六條、第二
    百十六條、第二百十條、第二百二十條第一項、第三百三十九條第一項、第五十
    五條，罰金罰鍰提高標準條例第一條前段，判決如主文。
本案經檢察官張婉寧到庭執行職務
中      華      民      國    九十二    年      七      月    二十三    日
                              臺灣臺南地方法院刑事第三庭
                                    法  官    鄭  文  祺
右正本證明與原本無異。
如不服本判決，應於判決送達後十日內向本院提出上訴狀( 應附繕本 )。
                                    書記官    楊  宗  哲
中      華      民      國  九十二    年      七      月    二十四    日
附錄本案論罪科刑法條全文：
刑法第二百十六條
  行使第二百十條至第二百十五條之文書者，依偽造、變造文書或登載不實事項或使
  登載不實事項之規定處斷。
刑法第二百十條
  偽造、變造私文書，足以生損害於公眾或他人者，處五年以下有期徒刑。
刑法第三百三十九條
  意圖為自己或第三人不法之所有，以詐術使人將本人或第三人之物交付者，處五年
  以下有期徒刑、拘役或科或併科一千元以下罰金。
  以前項方法得財產上不法之利益或使第三人得之者，亦同。
  前二項之未遂犯罰之。
附表：
┌──┬───────┬────┬────┬──────┬──────┐
│編號│互助會起迄日期│會  數  │每會金額│  會員姓名  │冒標會員姓名│
├──┼───────┼────┼────┼──────┼──────┤
│一  │八十九年四月二│二十四會│新台幣三│乙○○、蘇瑞│李唐碩、林英│
│    │十五日起至九十│        │萬元    │明、江明珠、│傑、陳建元、│
│    │一年四月二十五│        │        │何文仲、沈吉│張益盛、王聘│
│    │日止          │        │        │泰、沈丁財、│昌、陳獻璋、│
│    │              │        │        │顏國欽（二會│游金山、周明│
│    │              │        │        │）、張益盛（│漢。        │
│    │              │        │        │二會）、李唐│            │
│    │              │        │        │碩（二會）、│            │
│    │              │        │        │歐炎坡（二會│            │
│    │              │        │        │）、王連三、│            │
│    │              │        │        │王錦榮、柯文│            │
│    │              │        │        │成、郭品宏、│            │
└──┴───────┴────┴────┴──────┴──────┘
┌──┬───────┬────┬────┬──────┬──────┐
│    │              │        │        │林英傑、王聘│            │
│    │              │        │        │昌、陳建元、│            │
│    │              │        │        │游金山、陳獻│            │
│    │              │        │        │璋（即陳憲璋│            │
│    │              │        │        │）、周明漢。│            │
└──┴───────┴────┴────┴──────┴──────┘


司法院資訊處製作；財團法人民間司法改革基金會備份。
